---
title: "**Análisis Multivariado**"
--- 
  
<div class=text-justify>
    
<br>
<br>
<br>
    
    
## **1. Análisis de Correspondencias de las Variables: Condición de actividad de la persona (P3_7), y Destino de los viajes realizados (P5_11A).**

<br>

### Metodología. 

<br>

Se inicia con un análisis de correspondencias entre la variable de condición de actividad de la persona (pregunta P3_7) y el destino de sus viajes realizados (P5_11A), con la intención de indagar la relación existente entre estos datos.

Las categorías de la variable Condición de Actividad son:

  - 1	Trabajó  
  - 2	Tenía trabajo, pero no trabajó  
  - 3	Buscó trabajo  
  - 4	Es estudiante  
  - 5	Se dedica a los quehaceres del hogar o a cuidar a sus hijos  
  - 6	Es jubilado(a) o pensionado(a)  
  - 7	Está incapacitado(a) permanentemente para trabajar  
  - 8	No trabajó  

Mientras que las de la variable Destino del viaje son:
 
  - 01	Su hogar  
  - 02	Escuela  
  - 03	Oficina  
  - 04	Fábrica o taller  
  - 05	Comercio, mercado, tienda o centro comercial  
  - 06	Centro cultural o área recreativa  
  - 07	Otra vivienda  
  - 08	Hospital, clínica, consultorio, laboratorio clínico  
  - 09	Restaurante, bar, cafetería  
  - 10	Deportivo, gimnasio  
  - 11	Bases o estaciones de transporte público  
  - 12	Obra en construcción  
  - 13	Otros servicios  
  - 14	Recinto religioso  
  - 15	Vía pública  
  - 16	Otro  
  - 99	No sabe  

<br>

Se comienza, por lo tanto, leyendo los datos y adjuntando la variable P3_7 de la tabla TSDem a la tabla TViaje:

<br>

``` {r echo = T, eval= T, message = F, warning = F} 

viajes <- read.csv("bd/tviaje2.csv")
tsdem <- read.csv("bd/tsdem.csv")

library(sqldf)

viajes2 <- sqldf("SELECT viajes.*, tsdem.niv, tsdem.p3_7 FROM viajes LEFT JOIN
                 tsdem ON viajes.id_soc = tsdem.id_soc")
rm(viajes)

``` 

<br>

Luego, con ello se arma la matriz de datos y se analizan su independencia con la prueba de $\chi^2$:

<br>

``` {r echo = T, eval= T, message = F, warning = F} 

# Se genera la tabla de contingencia entre las variables seleccionadas
analisis_1<-table(viajes2$p3_7, viajes2$p5_11a)

rownames(analisis_1) <- c("Trabajo","Tenia trabajo pero no...","Busco trabajo","Estudio","Hogar","Jubilado","Incapacitado","No trabajo")

colnames(analisis_1) <- c("Hogar","Escuela","Oficina","Fabrica/taller","Comercio","Centro Cultural ","Otra vivienda","Hosp. Clinica o Lab","Restaurant","Deportivo,Gym","Bases Transp. Pub,","Obra en Const.","Otros serv.","Recint. Relig.","Via Publica","Otro","No sabe")

# Tabla de contingencia:
analisis_1

chiR<-chisq.test(analisis_1)

# Inercia total medida de la variabilidad de los datos en la tabla
n<-sum(analisis_1)
inetot<-chiR$statistic/n
print(chiR)
print(inetot)
 
```

<br>

Por el p-valor se rechaza $H_0$, lo que establece que las variables analizadas son dependientes.

<br>
<br>

### Resultados. 

<br>

Se genera la proyección conjunta de los datos en dos dimensiones:

<br>

``` {r echo = T, eval= T, message = F, warning = F} 

library("ca")

corres <-ca (analisis_1,nd=2)
plot(corres)

## Presenta informacion del modelo de análisis de correspondencia
corres

```

<br>

### Interpretación.

<br>

La dimensión 2 actúa como un discriminante a pesar del poco valor de variabilidad (20%)
ya que los valores mas altos (extremos) se presentan en la parte superior de la gráfica. La dimension 1 representa el 76.8% de la variabilidad de los datos.

<br>

#### *Analisis de la gráfica de correspondencia.*

*Cuadrante I*

Se observa que las personas que se dedican a los quehaceres del hogar y que no tienen trabajo, tienen como destino más común su hogar, centro cultural o área recreativa, los recintos 
religiosos y algunos no lo saben.

*Cuadrante II*

Cuando la persona que viaja busca trabajo, tenia trabajo, pero no trabajó, es jubilada o pensionada, o está incapacitada permanentemente para trabajar, tiene como destino los mercados, comercios,tienda  o centro comercial, y hospitales, clínicas, consultorios, etc.

*Cuadrante III*

Cuando la persona que viaja tiene trabajo, sus destinos mas frecuentes son: Fábrica/taller, Hogar, escuela, oficina,  estaciones  de  transporte público,  vía pública,  otros lugares, restaurantes, bar, cafetería y otros servicios.

*Cuadrante IV*

Cuando se es estudiante, los destinos mas frecuentes son: Deportivo/gimnasio y Escuela.

Al ser las variables analizadas dependientes conforme a la prueba de hipotesis $\chi^2$.

<br>

``` {r echo = T, eval= T, message = F, warning = F} 

via <- read.csv("bd/tviaje3.csv")
viajes3 <- sqldf("SELECT via.*, tsdem.p3_7 FROM via LEFT JOIN
                 tsdem ON via.id_soc = tsdem.id_soc")
rm(via)

# Gráfica de dia del viaje y condicion de actividad del pasajero

analisis_2<-table(viajes3$p5_3, viajes3$p3_7)

rownames(analisis_2)=c("viaje entre semana","viaje en sabado")

barplot(analisis_2,names=c("trabajo","tenia_trab","busca","estudia","hogar","jubilado","incap.","no trab"),width = 0.4, xlim = c(0, 3.5),legend=TRUE,xlab="Condicion de actividad",ylab="Frecuencia relativa",col=c("yellow","orange"),main="Viajes de personas por día según condición de actividad")

```

<br>

### Conclusión.

En  el  análisis  multivariado  es importante  tener  una  visión rápida  y  de preferencia  gráfica  del comportamiento de los datos. En nuestro caso,  para las  dos  variables  seleccionadas, condición de actividad de la persona (P3_7) y destino de los viajes realizados (P5_11A), una de estas técnicas descriptivas que se adecua muy bien es el análisis  de  correspondencias, el cual nos permite elaborar  un mapa perceptual de  las  categorías  de las variables analizadas en un espacio de pocas dimensiones (2), ya que con dichas dimensiones se tiene un porcentaje alto de variabilidad explicada (96.8%), lo facilita su interpretación  gráfica, en donde la mayor o menor distancia entre los puntos reflejan cierto grado de asociación entre las categorías representadas. Seleccionamos esta técnica de análisis porque se aplica a variables categóricas.

<br>
<br>
<br>





## **2. Análisis de correspondencias de las variables: Estrato sociodemográfico (Estrato), y duración del viaje.**

<br>

### Metodología. 

<br>

La duración de los viajes es una variable que se captó de forma indirecta, ya que se recopilaron los datos de las horas de inicio y fin de cada viaje. La suposición inicial es que los estratos sociodemográficos más bajos utilizan mayor cantidad de tiempo viajando, debido a las limitaciones en la movilidad a las que se encuentran sometidos.

Las categorías de la variable Estrato son: 

  - 1 Bajo  
  - 2 Medio bajo  
  - 3 Medio alto  
  - 4 Alto

Comenzamos por lo tanto, por calcular la duración de los viajes en minutos, a partir de las horas de inicio y término.

<br>

``` {r echo = T, eval= T, message = F, warning = F} 

d1 <- ifelse(viajes2$p5_10_1 < viajes2$p5_9_1, 
                    viajes2$p5_10_1+24, viajes2$p5_10_1)

viajes2$duracion <- (d1-viajes2$p5_9_1)*60 + 
                       viajes2$p5_10_2-viajes2$p5_9_2

```

<br>

Después, dado que se requiere categorizar a la variable continua denominada *duracion*, se procede a generar variables de rangos de minutos, según los siguientes intervalos:

  - De 0 a 15 minutos (d0a15m) 
  - De 16 a 30 minutos (d16a30m)   
  - De 31 a 60 minutos (d31a60m)  
  - De 61 a 90 minutos (d61a90m)  
  - De 91 a 120 minutos (d91a120m)  
  - Más de 120 minutos (m120m)  
  
<br>

``` {r echo = T, eval= T, message = F, warning = F} 

viajes2$d0a15m <- ifelse(viajes2$duracion >= 0 & viajes2$duracion <= 15, 1, 0)
viajes2$d16a30m <- ifelse(viajes2$duracion >= 16 & viajes2$duracion <= 30, 1, 0)
viajes2$d31a60m <- ifelse(viajes2$duracion >= 31 & viajes2$duracion <= 60, 1, 0)
viajes2$d61a90m <- ifelse(viajes2$duracion >= 61 & viajes2$duracion <= 90, 1, 0)
viajes2$d91a120m <- ifelse(viajes2$duracion >= 91 & viajes2$duracion <= 120, 1, 0)
viajes2$m120m <- ifelse(viajes2$duracion >= 121, 1, 0)

```

<br>

Y con ello se procede a generar la tabla de contingencia de las variables de interés:

<br>

``` {r echo = T, eval= T, message = F, warning = F} 

tc <- sqldf("SELECT estrato, m120m, d91a120m, d61a90m, d31a60m, d16a30m, 
        d0a15m, COUNT(*) FROM viajes2 GROUP BY estrato, m120m, d91a120m, 
        d61a90m, d31a60m, d16a30m, d0a15m")
mat_cont <- matrix(tc[1:24,8], ncol=6, byrow=TRUE)
rownames(mat_cont) <- c("Bajo", "Medio bajo", "Medio alto", "Alto")
colnames(mat_cont) <- c("d0a15m","d16a30m","d31a60m","d61a90m","d91a120m","m120m")
mat_cont

```

<br>

Aplicamos la prueba $\chi^2$, para explorar su comportamiento respecto a la independencia de las categorías:

<br>

``` {r echo = T, eval= T, message = F, warning = F} 

chisq.test(mat_cont)

```

<br>

Donde puede verse que de acuerdo al p-valor < 0.05, se rechaza la hipótesis de independencia,
lo que seguramente tendrá impacto directo en la forma en que se aproximen las categorías en
la proyección conjunta de los datos en el análisis de correspondencias.

<br>

### Resultados. 

<br>

Se aplica a continuación el análisis de correspondencias nuevamente con la librería *ca*:

<br>

``` {r echo = T, eval= T, message = F, warning = F} 

ac_datos <- ca(mat_cont, nd = 2)
ac_datos

```

<br>

Que nos arroja los resultados más importantes de la proyección en dos dimensiones (valores
propios, varianza explicada, masa, inercia, por renglones y columnas).

Podemos ver, por ejemplo, que la varianza explicada por la primera coordenada es de poco más del 85%, lo cual significa que el problema de proyección en realidad es casi unidimensional,
por lo que hay que darle más importancia a lo visto o representado sobre el primer eje que
a lo visto sobre el segundo. 

Los datos también contienen por supuesto las coordenadas de las dos dimensiones para
renglones y columnas, las cuales pueden graficarse.


Tomamos en primer lugar la proyección de los renglones:

<br>

``` {r echo = T, eval= T, message = F, warning = F}

plot.ca(ac_datos, what=c("all", "none"),
main="Proyección de los renglones en dos dimensiones")

```

<br>

Y la de las columnas:

<br>

``` {r echo = T, eval= T, message = F, warning = F}

plot.ca(ac_datos, what=c("none", "all"),
main="Proyección de las columnas en dos dimensiones")

```

<br>

Para mostrar finalmente, la proyección conjunta de renglones y columnas: 

<br>

``` {r echo = T, eval= T, message = F, warning = F}

plot(ac_datos, ,
main="Proyección conjunta en dos dimensiones")

```

<br>
<br>

### Interpretación. 

<br>

La inercia (varianza) explicada por las dos dimensiones es de casi 99%, lo que asegura de entrada que los plots anteriores resumen muy bien la información de las correspondencias.

Por otra parte, de la proyección de los renglones se observa que:

  - Las categorías se hallan separadas entre sí, es decir, no se aprecia cercanía alguna
entre ellas.

  - Se puede observar que el orden de los puntos a lo largo de la dimensión 1, coincide
con el orden de las propias categorías de *Alto* a *Bajo*, sin que se haya proporcionado al
algoritmo más información que la tabla de contingencia, y sin que el resultado tenga
que ver con el orden en que se colocaron las filas en dicha matriz. Lo anterior significa que el hecho de que *Alto* y *Bajo* se encuentren en los extremos de la gráfica significa que son las categorías que tienen comportamientos contrarios. 

  - Finalmente, mencionar que el que unos grupos estén en la parte negativa y otros en la positiva, no tiene ningún significado, solo es interesante analizar las diferencias o similitudes existentes entre ellos.
  
<br>

En cuanto a la proyección de las columnas, se observa lo siguiente:

 - Se observa una buena diferenciación entre las categorías, excepto entre *d16a30m* y *d61a90m*, las cuales se encuentran cercanas en la dimensión 1 (recordemos que las distancias en esta dimensión tienen mucho mayor peso que las distancias sobre el eje vertical), lo que implica cierta semejanza en el comportamiento de ambas dentro del conjunto de datos.
 
 - A diferencia de la proyección por renglones, en este caso no se aprecia un ordenamiento natural de las categorías, estando en este caso *d31a60m* y *m120m* en los extremos de la proyección.

<br>

Luego, de la proyección conjunta se observa lo siguiente:

  - Siempre tomando como base las distancias sobre el eje horizontal, por ser el más relevante, se aprecia mucha cercanía entre las categorías *Bajo* y *m120m*. La siguiente categoría de duración más cercana al estrato *Bajo* es *d91a120m*. Por otra parte, cabe resaltar que el estrato más cercano a la categoría *d91a120m* es el *Medio Bajo*. Lo anterior refuerza la suposición inicial, de que los estratos sociodemográficos menos favorecidos emplean mayor tiempo en trasladarse. El estrato *Medio bajo* es  muy cercano a *d0a15m*, lo que podría explicarse recordando que se captaron viajes a pie, en los cuales puede estar la mayor frecuencia de dicha duración.
  
  - En el centro de la gráfica se aprecia cierta cercanía entre el estrato *Medio alto* con *d16a30m* y *d61a90*, e incluso con *d31a60m*, lo que no deja muy claro el comportamiento de este estrato.
  
  - Por otro lado, en el extremo izquierdo de la proyección sí es posible apreciar que el estrato *Alto* tiene únicamente una categoría de duración que es la más aproximada, *d31a60m*. Esto es consistente con la hipótesis inicial, pues mientras los estratos bajos usan mucho tiempo en sus traslados, el estrato *Alto* tiende a demorarse cuando mucho una hora. 

Debemos tener presente, no obstante, que todas estas interpretaciones representan sólo un primer acercamiento a las relaciones entre estas variables con la herrmienta de análisis de correspondencias, y no consideran efectos subyacentes debido a otras causas.


<br>
<br>
<br>

## **3. Análisis de Factores de variables seleccionadas de la encuesta.**

<br>

### Metodología. 

<br>

Realización de análisis factorial para detectar variables latentes que resumen la variabilidad entre el conjunto de variables involucradas en la encuesta origen-destino de la zona metropolitana del valle de México

El conjunto de variables en este análisis es:
  - SEXO. Sexo de la persona
  - EDAD. Edad de la persona
  - ESTRATO_SOCIO. Estrato sociodemográfico de la persona
  - OCUPACION. Ocupación de la persona
  - ESTUDIOS. Grado de estudios de la persona
  - NUM_VIAJES. Cantidad de viajes realizados entre semana
  - MEDIO_TRANSPORTE. Medio de transporte que utilizó
  - TIEMPO_MINUTOS. Tiempo en minutos del viaje realizado (tiempo de espera y trasbordo)
  
<br>

Librerías, lectura y acondicionamiento de datos.

<br>

``` {r echo = T, eval= T, message = F, warning = F}

#Librerías
library(ggplot2)
library(ggcorrplot)
library(psych)
library(MASS) # Prueba estadística
library(stats) # Análisis de factores
library(psych)
library(GPArotation)

base<-read.csv(file="bd/DatosAF.csv")
base<-base[,1:8]
head(base) # Primeras filas de los datos
colnames(base)<-c("SEXO","EDAD","ESTRATO_SOCIO","OCUPACION","ESTUDIOS","NUM_VIAJES","MEDIO_TRANSPORTE","TIEMPO_MINUTOS")
head(base) # Primeras filas de los datos con las columnas renombradas

# Se categorizan los 99's en NA
base[base==99]<-NA
summary(base)
baseLW<-na.omit(base) # Se omiten los NA's
head(baseLW)

mat_base<-as.matrix(baseLW) 

idx<-complete.cases(baseLW) # Se obtiene el vector lógico de casos completos
#idx
datos_compl<-mat_base[idx,] # Datos completos

```

<br>

Se obtiene la matriz de correlaciones:

<br>

``` {r echo = T, eval= T, message = F, warning = F}

n=dim(datos_compl)[1]
p=dim(datos_compl)[2]
dim(datos_compl)
mat_cor <- round(cor(datos_compl),3) # Se obtiene la matriz de correlación
mat_cor

# Se grafica la matriz de correlación

ggcorrplot(mat_cor,type="lower",lab = TRUE, tl.cex = 10,
           ggtheme = ggplot2::theme_gray,
           colors = c("blue", "white", "deeppink"))

# Se calcula el determinante:
det(mat_cor)

```

<br>


COMENTARIOS: Los resultados obtenidos tanto de la matriz de correlación como del determinante,
indican que existe bajo nivel de colinealidad.

Se aplica la prueba de Bartlett que se utiliza para probar la hipótesis nula 
que afirma que las variables no están correlacionadas en la población o el supuesto de 
homogeneidad de varianzas:

<br>

``` {r echo = T, eval= T, message = F, warning = F}

p_fac<-cortest.bartlett(mat_cor,n=nrow(baseLW))
p_fac
p_fac$p

```

<br>

De acuerdo a los resultados obtenidos se podría interpretar la presencia de
multicolinealidad en el conjunto de variables, ya que el p-valor es menor a 0.05.

Se aplica otra prueba de Kaiser-Meyer-Olkin en donde los resultados son valorados como:

  - 0.00 a 0.49 inaceptable.  
  - 0.50 a 0.59 escasamente regular.  
  - 0,60 a 0,69 regular.  
  - 0.70 a 0.79 medio.  
  - 0,80 a 0,89 meritorio.  
  - 0.90 a 1.00 maravilloso.  

``` {r echo = T, eval= T, message = F, warning = F}

KMO(mat_cor)

```

<br>

De acuerdo a los resultados de la prueba KMO, se observa que existe un bajo nivel de multicolinealidad entre las variables.

<br>


### Resultados. 

<br>

Se aplica el análisis de factores.

<br>

``` {r echo = T, eval= T, message = F, warning = F}

# minres --> modelo mínimo residuo
# Se determina el número de factores

scree(mat_cor)
fa.parallel(mat_cor,n.obs=nrow(datos_compl),fa="fa",fm="minres")

```

<br>


COMENTARIOS: De acuerdo a los resultados gráficos se observa que a partir de 2 factores
se pueden utilizar, sin embargo con 4 factores se podría considerar para un patrón ideal.

De acuerdo a estos resultados se considerarán 4 factores.

<br>

``` {r echo = T, eval= T, message = F, warning = F}

#Se ejecutan las Rotaciones
datos.fa.none <- factanal(datos_compl, factors = 4, rotation = "none")
datos.fa.varimax <- factanal(datos_compl, factors = 4, rotation = "varimax")
datos.fa.promax <- factanal(datos_compl, factors = 4, rotation = "promax")

par(mfrow = c(1,3))
plot(datos.fa.none$loadings,pch=21,            
     bg="orange",
     ylim = c(-1,1),
     xlim = c(-1,1),
     main = "No rotación")
abline(h = 0, v = 0)

plot(datos.fa.varimax$loadings,pch=21,            
     bg="magenta",
     ylim = c(-1,1),
     xlim = c(-1,1),
     main = "Rotación Varimax")

text(datos.fa.varimax$loadings-0.08,
     colnames(baseLW),
     col="blue")
abline(h = 0, v = 0)

plot(datos.fa.promax$loadings,pch=21,            
     bg="cyan", 
     ylim = c(-1,1),
     xlim = c(-1,1),
     main = "Rotación Promax")
abline(h = 0, v = 0)

par(mfrow = c(1,1))
modeloAF<-fa(datos_compl,rotate = "varimax",nfactors = 4,fm="minres")
plot(modeloAF)
fa.diagram(modeloAF)
modeloAF$uniquenesses
modeloAF$communalities

#####
modeloAF_re<-factanal(datos_compl,factors=4,rotation = "varimax",scores="regression")
modeloAF_re

```

<br>

COMENTARIOS: Derivado de estos resultados, se observa que el factor 1 explica el 15% de la varianza, el factor 2 explica el 13%, el factor 3 explica el 7% y  el factor 4 explica el 3%.

<br>

``` {r echo = T, eval= T, message = F, warning = F}

diagram(modeloAF_re)

#Se obtienen los scores
scoresAF<-modeloAF_re$scores
summary(scoresAF)

#Se obtienen los loadings
loadingsAF<-modeloAF$loadings
summary(loadingsAF)
plot(loadingsAF,pch=21,            
     bg="purple",         
     cex=1,) # Dibujar el área de visualización
text(loadingsAF,labels=names(baseLW),cex=.7) # Añadir las variables
abline(h = 0, v = 0,col = "cornflowerblue",lwd = 2)

```






<br>
<br>
<br>

## **4. Análisis de Correspondencias entre las variables: Estrato sociodemográfico vs Tipo de Transporte (P5_14).**

<br>

### Metodología. 

<br>

El propósito del análisis de correspondencia entre estrato socioecónomico y el tipo de transporte de la Encuesta Origen destino 2017, es observar entre los diferentes estratos que transporte se usa más comúnmente en la movilidad urbana.

Se considera importante esta correspondencia ya que en la CDMX y áreas conurbadas en la encuesta se clasifican 20 tipos de transporte:
"Automovil", "Colectivo", "Taxi_I", "Taxi_S,", "Metro", "Autobus_RTP", "Bicicleta",
"Autobus", "Moto", "Trolebus", "Metrobus", "Tren_L", "Tren_S", "Caminar", "Mexicable", "Bicitaxi", "Mototaxi", "T.Escolar", "T.Personal", "otro". 

En lo referente a la variable de estrato se clasifican 4 estratos sociodemográficos: "Bajo", "Medio Bajo", "Medio Alto" y "Alto".


Primero, invocamos librerías y leemos los datos.

<br>

``` {r echo = T, eval= T, message = F, warning = F}

library("MASS")
library("stats")
library("scatterplot3d")
library("smacof")

datosC <- read.csv("bd/ttransporte2.csv", header = TRUE)

head(datosC)

```

<br>

Se calcula la tabla de contingencia entre la variable de estrato y tipo de transporte.

<br>

``` {r echo = T, eval= T, message = F, warning = F}

tabla_T<-table(datosC$estrato,datosC$p5_14)
tabla_T

```

<br>

Se calcula la $\chi^2$ para probar la independencia de los renglones y columnas de la tabla de contingencia y la inercia total (medida de la  variabilidad total de los datos en la tabla).

<br>

``` {r echo = T, eval= T, message = F, warning = F}

n<-sum(tabla_T)
n
chiR<-chisq.test(tabla_T,simulate.p.value=T) # Se tuvo que usar esta alternativa debido al 
                                       # warning : Chi-squared approximation may be incorrect
chiR
inetot<-chiR$statistic/n
inetot

```

<br>

Tenemos que el valor p es muy pequeño, por lo tanto se rechaza la hipótesis de independencia.

Se calcula la matriz F de frecuencias relativas o matriz de correspondencia.

<br>

``` {r echo = T, eval= T, message = F, warning = F}

nrow<-nrow(tabla_T)
ncol<-ncol(tabla_T)
F_Esp_V<-(tabla_T)/n
F_Esp_V

```

<br>

Se calculan las frecuencias relativas de las filas y de las columnas de F o tambien llamadas masas (las ri y las cj).

<br>

``` {r echo = T, eval= T, message = F, warning = F}

rtot<-apply(F_Esp_V,1,sum)
ctot<-apply(F_Esp_V,2,sum)

```

<br>

Los vectores obtenidos se  colocan en las matrices diagonales correspondientes (Dr y Dc).

<br>


``` {r echo = T, eval= T, message = F, warning = F}

Dr<-diag(rtot)
str(Dr)
Dc<-diag(ctot)
str(Dc)

```

<br>

Se calcula la matriz de perfiles por fila (R).

<br>

``` {r echo = T, eval= T, message = F, warning = F}

table.pro<-F_Esp_V/rtot  #matriz R de renglones

table.pro

```

<br>

Se calcula la matriz de perfiles por columna (Rc).

<br>

``` {r echo = T, eval= T, message = F, warning = F}

table.pcol<- t(t(F_Esp_V)/ctot)  #matriz R de columnas
table.pcol

```

<br>

Se calcula la $\chi^2$ para verificar la independencia de los renglones y columnas de la tabla de contingencia y la inercia total (medida de la variabilidad total de los datos en la tabla)

<br>

``` {r echo = T, eval= T, message = F, warning = F}
t.rowsum<-n*rtot #suma de las entradas por fila de la tabla de contingencia
t.colsum<-n*ctot #suma de las entradas por columna de la tabla de contingencia  
tabla_exp<-t.rowsum%o%t.colsum/n  # matriz de frecuencias esperadas
tabla_exp
chi2<- sum((tabla_T-tabla_exp)^2/tabla_exp)
chi2
inetot1<-chi2/n
inetot1

```

<br>

Se calcula la matriz $Z$.

<br>

``` {r echo = T, eval= T, message = F, warning = F}

Z<-(sqrt(solve(Dr)))%*%F_Esp_V%*%(sqrt(solve(Dc)))
Z

```

<br>

Se obtienen los vectores propios y valores propios mediante la descomposicion en valores singulares de $Z$.

<br>

``` {r echo = T, eval= T, message = F, warning = F}

dvalsing<-svd(Z)

dvalsing

```

<br>

Se obtienen las representaciones de las filas y columnas en un espacio de tres dimensiones considerando los vectores propios  obtenidos de la dvs.

Se consideran solo los vectores propios asociados a valores propios distintos de 1, en este caso se consideran las columnas 2,3 y 4 de las matrices $U$ y $V$ de la dvs.

<br>

``` {r echo = T, eval= T, message = F, warning = F}

ind<-c(2,3,4)

```

<br>

Representacion de las filas en tres dimensiones.

<br>

``` {r echo = T, eval= T, message = F, warning = F}

Cr<-(sqrt(solve(Dr)))%*%Z%*%dvalsing$v[,ind]
Cr

```

<br>

Representación de las columnas en tres dimensiones.

<br>

``` {r echo = T, eval= T, message = F, warning = F}

Cc<-(sqrt(solve(Dc)))%*%t(Z)%*%dvalsing$u[,ind]
Cc

```

<br>

Se calcula la proporción de la inercia explicada por las dos dimensiones (asociadas a valores propios mas grandes distintos de uno).

<br>

``` {r echo = T, eval= T, message = F, warning = F}

vp<-(dvalsing$d)^2
vp_dist1<-vp[-1]
vp_dist1
var_expl <- sum(vp_dist1[1:2])/sum(vp_dist1)
var_expl

```

<br>

Se observa una varianza explicada alta cercana a 1.

<br>

### Resultados.

<br>

Se obtiene la representacion conjunta de los renglones y columnas en el espacio de dos dimensiones:

<br>

```{r,fig.width=10, fig.height=10}

par(pty="s")

plot(Cr,xlim=range(Cr[,1],Cc[,1]),ylim=range(Cr[,1],Cc[,1]),
     xlab="Coordenada 1",ylab="Coordenada 2",lwd=2)
points(Cc,col=4)

text(Cr,labels=c("Bajo","Medio Bajo","Medio Alto","Alto"),col=1,lwd=2,cex = 1.2)
text(Cc,labels=c("Automovil","Colectivo","Taxi_I","Taxi_S,","Metro","Autobus_RTP","Bicicleta","Autobus","Moto","Trolebus","Metrobus","Tren_L","Tren_S","Caminar","Mexicable","Bicitaxi","Mototaxi","T.Escolar","T.Personal","otro"),col="blue",lwd=4,cex = 1.2)

abline(h=0,lty=2)
abline(v=0,lty=2)

```

<br>

Se calculan las distancias $\chi^2$ de cada renglón de R a su centroide: (Ra-c)'Dc^-1(Ra-c).

<br>

``` {r echo = T, eval= T, message = F, warning = F}

dist.chicua.ren<-sqrt(apply((t(table.pro)-ctot)^2/ctot,2,sum))
dist.chicua.ren

```

<br>

Se calcula la inercia de cada renglón, que se obtiene multiplicando las distancia chi cuadrada a su centroide (al cuadrado) por su masa correspondiente:

<br>

``` {r echo = T, eval= T, message = F, warning = F}

inercia.ren<-((dist.chicua.ren)^2) *rtot
inercia.ren

```

<br>

Se calculan las distancias $\chi^2$ de cada columna de R a su centroide: (Ra-r)'Dr^-1(Ra-r).

<br>

``` {r echo = T, eval= T, message = F, warning = F}

dist.chicua.col<-sqrt(apply(((table.pcol)-rtot)^2/rtot,2,sum))
dist.chicua.col

```

<br>

Se calcula la inercia de cada columna, que se obtiene  multiplicando las distancia $\chi^2$ a su centroide (al cuadrado) por su masa correspondiente:

<br>

``` {r echo = T, eval= T, message = F, warning = F}

inercia.col<-((dist.chicua.col)^2) *ctot
inercia.col

sum(inercia.ren)
sum(inercia.col)

```

<br>
<br>

Ahora vamos usar la función "ca" de R para realizar análisis de correspondencia sobre la misma tabla de contingencia.

**Nota:** Esta función trabaja directamente con  la matriz tabla_T, la cual ya no tiene un valor propio de 1. 

<br>

```{r,fig.width=8, fig.height=8 }

corres<-ca(tabla_T, nd = 2)

Cr1<-corres$rowcoord #coordenadas de las filas
Cc1<-corres$colcoord  #coordenadas de las columnas

plot(corres,main="Encuesta Origen Destino 2017",cex.main=2,sub="Análisis de Correspondencia Estrato vs Tipo de Transporte",cex.sub=1.5)

```

<br>

Se obtiene la representacion conjunta de los renglones y columnas en el espacio de dos dimensiones.

<br>

```{r,fig.width=10, fig.height=10 }

par(pty="s")

plot(Cr1,xlim=range(Cr1[,1],Cc1[,1]),ylim=range(Cr1[,1],Cc1[,1]),
     xlab="Coordenada 1",ylab="Coordenada 2",lwd=2,main="Encuesta Origen Destino 2017",cex.main=2,sub="Análisís de Correspondencia Estrato vs Tipo de Transporte",cex.sub=1.5)
points(Cc1,col=2)

text(Cr1,labels=c("Bajo","Medio Bajo","Medio Alto","Alto"),col="red",lwd=2,cex=1.5)
text(Cc1,labels=c("Automovil","Colectivo","Taxi_I","Taxi_S,","Metro","Autobus_RTP","Bicicleta","Autobus","Moto","Trolebus","Metrobus","Tren_L","Tren_S","Caminar","Mexicable","Bicitaxi","Mototaxi","T.Escolar","T.Personal","otro"),col="blue",lwd=4,cex = 1.5)

abline(h=0,lty=2)
abline(v=0,lty=2)

```

<br>

Las proyecciones por filas, columnas y conjuntas de filas y columnas; comprueban que en la proyección por filas,las categorías están claramente separadas. En la variable del estrato, las primeras categorías de bajo y medio bajo están muy cercanas. Sin embargo, el estrato medio alto y alto estan separados. El tipo de transporte está también muy claramente identificado en la correspondencia a cada estrato socioecónomico.

En el caso del estrato alto se observa claramente la correspondencia con el automóvil.

En el estrato bajo hay una correspondecia cercana al colectivo, bicitaxi, autobús y moto. Para el estrato medio bajo, hay correspondencia cercana a los del estrato bajo.

En el estrato medio alto hay una correspondecia cercana al metro, taxi de sitio y autobús RTP y tren ligero.




